臺灣高等法院刑事判決
110年度上訴字第2172號
上  訴  人  
即  被  告  陳佳琪



上列上訴人因違反毒品危害防制條例案件，不服臺灣桃園地方法
院109年度審訴字第1137號，中華民國110年3月10日第一審判決
（起訴案號：臺灣桃園地方檢察署109年度毒偵字第828號），提
起上訴，本院判決如下：
    主  文
原判決撤銷。
本件公訴不受理。
    理  由
一、公訴意旨略以：被告陳佳琪前於民國105年間因施用毒品案
    件，經臺灣桃園地方檢察署檢察官於105年6月21日以105年
    度毒偵字第678號為附命完成戒癮治療之緩起訴處分，而於1
    05年7月22日確定，緩起訴期間為105年7月22日起至107年1
    月21日止。猶未戒除毒癮，於上開緩起訴處分確定及期間屆
    滿後5年內，於109年1月18日下午1時許，在桃園市○○區○○街
    00號「約客汽車旅館」某房間內，先基於施用第一級毒品之
    犯意，以將海洛因摻水加入針筒注射之方式，施用第一級毒
    品海洛因1次；再基於施用第二級毒品之犯意，以將甲基安
    非他命置於玻璃球內燒烤吸食煙霧之方式，施用第二級毒品
    甲基安非他命1次。嗣於109年1月18日下午3時許，在上開汽
    車旅館停車場，搭乘周建國所駕駛之車牌號碼0000-00號自
    用小客車交通違規一同為警攔檢盤查，發現陳佳琪業經另案
    通緝中而逮捕，經警採集尿液送驗，始悉上情。因認被告涉
    犯毒品危害防制條例第10條第1項、第2項之施用第一級、第
    二級毒品罪嫌云云。
二、按起訴之程式違背規定者，應諭知不受理之判決，並得不經
    言詞辯論為之，刑事訴訟法第303條第1款、第307條分別定
    有明文。而施用第一、二級毒品為犯罪行為，毒品危害防制
    條例第10條設有處罰規定。故施用第一、二級毒品者，本應
    科以刑罰。惟基於刑事政策，對合於一定條件之施用者，則
    依同條例第20條之規定，施以觀察、勒戒及強制戒治之保安
    處分。而依同條例第23條第2項之規定，以於觀察、勒戒或
    強制戒治執行完畢釋放後，3年內再犯施用第一、二級毒品
    罪者，始依法追訴。至於未曾受觀察、勒戒或強制戒治執行
    完畢釋放紀錄之被告，因施用毒品，經檢察官為附命完成戒
    癮治療之緩起訴處分（下稱「附命緩起訴」）確定，且已完
    成所命履行之戒癮治療，期滿未經撤銷，於毒品危害防制條
    例修正後，不得視為事實上已接受等同「觀察、勒戒或強制
    戒治」之處遇執行完畢。蓋因毒品危害防制條例第24條修正
    施行後所定之多元附條件緩起訴處分，並不限於「附命緩起
    訴」，且撤銷緩起訴處分後，亦應由檢察官依法繼續偵查或
    起訴，與修正前所定之「依法追訴」不同，則緩起訴處分之
    效力與曾受「觀察、勒戒或強制戒治」之處遇已無法等同視
    之。且依最高法院最近所持一致見解，祇要本次施用毒品犯
    行距其最近1次觀察、勒戒或強制戒治執行完畢釋放後，已
    逾3年者，即仍有修正後毒品危害防制條例第20條關於「觀
    察、勒戒或強制戒治」程序規定之適用；而「附命緩起訴」
    經撤銷，仍應回復原緩起訴處分不存在之狀態，由檢察官就
    該次施用毒品犯行依法為相關處分，均已變更最高法院95年
    度第7次、97年度第5次及100年度第1次等刑事庭會議決議所
    持見解，使得原先所採的肯定說，於修法後在法理上即有斟
    酌之餘地。又「附命緩起訴」戒癮治療之執行，係以社區醫
    療（機構外醫療體系）處遇替代監禁式治療，使施用毒品者
    得繼續正常家庭及社會生活，尚非集中於勒戒處所，受監所
    矯正、管理，仍難脫其「收容」或「處罰」外觀者，所可比
    擬，於機構外之戒癮治療難達其成效時，再施以機構內之強
    制處遇，亦屬循序漸進之合理矯正方式，而有改採否定說的
    必要。因此「附命緩起訴」之被告縱使完成「戒癮治療」，
    難認得與觀察、勒戒或強制戒治「已執行完畢」之情形等同
    視之。倘其施用毒品犯行距最近1次「觀察、勒戒或強制戒
    治」執行完畢釋放後已逾3年，縱係於完成戒癮治療3年內再
    犯，仍應依修正後毒品條例第20條第1項、第2項規定進行「
    觀察、勒戒或強制戒治」程序，不得逕行起訴（最高法院11
    0年度台上字第2096號判決意旨參照）。再按成年被告因施
    用第二級毒品罪經檢察官為附命戒癮治療之緩起訴處分確定
    ，且已完成所命履行之戒癮治療，期滿未經撤銷，於毒品危
    害防制條例修正後，不得視為事實上已接受等同「觀察、勒
    戒或強制戒治」之處遇執行完畢，倘其施用毒品犯行距最近
    1次「觀察、勒戒或強制戒治」執行完畢釋放後已逾3年，縱
    係於完成戒癮治療3年內再犯，仍需先依修正後毒品條例第2
    0條第1項、第2項規定進行「觀察、勒戒或強制戒治」程序
    ，不得逕行聲請簡易判決處刑，此為最高法院110年度台上
    字第2096號案件經由徵詢程序達成之統一見解。
三、經查：上訴人即被告陳佳琪犯本件施用毒品案件前，曾於98
    年間，經原審法院以98年度毒聲字第78號、98年度毒聲字第
    685號裁定令入勒戒處所進行觀察、勒戒及強制戒治，並於9
    9年5月18日執行完畢；復因施用毒品案件，分別經臺灣桃園
    地方檢察署檢察官先後以105年度毒偵字第678號、106年度
    毒偵字第7148號為緩起訴處分確定，緩起訴期間為107 年5 
    月1 日至108 年10月31日，並命被告至指定之醫療機構完成
    戒癮治療及由觀護人追蹤輔導並不定期接受採尿檢驗為緩起
    訴條件，有該緩起訴處分書在卷可稽。惟被告在上開緩起訴
    處分期間內，因故意犯有期徒刑以上之罪及未至指定之醫療
    機構完成戒癮治療，上開緩起訴處分遂經該署檢察官依職權
    於107 年10月31日以107 年度撤緩字第639 號撤銷並已確定
    ，此有臺灣高等法院被告前案紀錄表、緩起訴處分書、撤銷
    緩起訴處分書在卷可佐。依上開規定及說明，被告前受觀察
    勒戒、強制戒治之處遇執行完畢釋放後，雖曾有因施用毒品
    案件經法院判處罪刑確定並執行完畢，但迄今並無再受觀察
    、勒戒或強制戒治等保安處分之裁判及執行。是檢察官起訴
    被告本案犯施用第一級毒品、第二級毒品罪之行為時間為「
    109年1月18日下午1時許」，已在其最近一次強制戒治執行
    完畢（即前述99年5月18日）之3年後，且上開附命完成戒癮
    治療緩起訴處分業經撤銷，而縱使被告已完成所命履行之戒
    癮治療，亦不能等同於觀察、勒戒或強制戒治已執行完畢，
    均如前述。因此，被告於「109年1月18日下午1時許」分別
    施用第一級、第二級毒品犯行，需先依毒品危害防制條例第
    20條第1項、第2項規定進行「觀察、勒戒或強制戒治」程序
    ，不得逕行起訴。雖檢察官前依修正前毒品危害防制條例規
    定提起公訴，起訴程序固未違背當時之規定，原審亦予以論
    罪科刑，然原審未及察知最高法院對被告因施用毒品罪，經
    檢察官為附命戒癮治療之緩起訴處分確定，且已完成所命履
    行之戒癮治療，於毒品危害防制條例修正後，不得視為事實
    上已接受等同「觀察、勒戒或強制戒治」之處遇執行完畢，
    已經由徵詢程序達成統一見解，是本案已不得追訴，檢察官
    逕行起訴，其起訴程序即已違背規定，應諭知不受理判決；
    原審予以論罪科刑，亦有違誤。被告上訴意旨主張原審量刑
    過重，雖未指摘及此，惟原判決既有上開可議，即屬無可維
    持，應由本院將原判決撤銷，諭知被告公訴不受理之判決，
    並不經言詞辯論為之。
據上論斷，應依刑事訴訟法第369條第1項前段、第364條、第303
條第1款、第307條，判決如主文。　　
中　　華　　民　　國　　110 　年　　 8　　月　　17　　日
                  刑事第一庭  審判長法  官  李釱任
                                    法  官  崔玲琦
                                    法  官　呂煜仁
以上正本證明與原本無異。
施用第一級毒品部分如不服本判決，應於收受送達後20日內向本
院提出上訴書狀，其未敘述上訴之理由者並得於提起上訴後20日
內向本院補提理由書（均須按他造當事人之人數附繕本）「切勿
逕送上級法院」。 
其他部分不得上訴。
                                    書記官　林廷佳
中　　華　　民　　國　　110 　年　　8 　　月　　17　　日